【裁判字號】    96,重上,475
【裁判日期】    970304
【裁判案由】    損害賠償
【裁判全文】
臺灣高等法院民事判決                 96年度重上字第475號
上  訴  人  台灣中油股份有限公司
            （原名中國石油股份有限公司）
法定代理人  己○○
訴訟代理人  潘正芬律師
複代理人    丁○○
訴訟代理人  薛進坤律師
被上訴人    戊○○
訴訟代理人  陳貴德律師
上列當事人間損害賠償事件，上訴人對於中華民國96年6月29日
臺灣台北地方法院95年度重訴更一字第3號第一審判決提起上訴
，經本院於97年2月19日言詞辯論終結，判決如下：
    主  文
原判決關於駁回上訴人後開第二項之訴部分及該部分假執行之聲
請，暨除確定部分外訴訟費用之裁判均廢棄。
被上訴人應給付上訴人新台幣陸仟捌佰壹拾玖萬仟玖佰玖拾玖
元，及自民國九十四年十月八日起，至清償日止，按週年利率百
分之五計算之利息。
其餘上訴駁回。
第一、二審訴訟費用除確定部分外由上訴人負擔三千四百一十分
之一，餘由被上訴人負擔。
本判決所命給付，於上訴人供擔保新台幣貳仟貳佰柒拾萬元或同
額銀行可轉讓定期存單後得假執行；但被上訴人如以新台幣陸仟
捌佰壹拾玖萬仟玖佰玖拾玖元為上訴人預供擔保，得免為假執
行。
    事實及理由
一、上訴人於上訴本院時係請求被上訴人給付新台幣（下同）19
    9,513,194元及法定遲延利息， 嗣於審理中變更請求被上訴
    人給付68,215,136元及法定遲延利息（見本院卷第 6、16頁
    ），核屬減縮應受判決事項之聲明，依民事訴訟法第四百四
    十六條第一項但書、第二百五十五條第一項但書第三款之規
    定，應予准許。
二、上訴人起訴主張：上訴人與訴外人世偉加油站有限公司（下
    稱世偉公司）於民國（下同）92年 9月19日簽訂中國石油股
    份有限公司汽車加油站供貨聯盟契約書（下稱系爭供貨聯盟
    契約），而被上訴人先後於92年12月29日、93年 8月11日及
    94年2月25日提供其所有之土地數筆， 分別設定最高限額抵
    押權共三筆，作為擔保世偉公司對上訴人依系爭供貨聯盟契
    約，現在（含過去所負現在尚未清償）及將來所負在約定債
    權最高限額內之貨款、票據、墊款、保證、信用卡消費款、
    損害賠償及其他一切債務暨其利息、遲延利息、違約金、執
    行抵押權費用與因債務不履行而發生之損害之清償，並均經
    登記完畢，且於抵押權設定契約書均載明：義務人兼連帶保
    證人戊○○，足認被上訴人係世偉公司與上訴人簽訂之系爭
    供貨聯盟契約之連帶保證人兼物上保證人。而依世偉公司與
    上訴人簽訂之系爭供貨聯盟契約、補充供貨聯盟契約書，及
    於93年5月1日簽訂之增修訂補充供貨聯盟契約書之約定，未
    經上訴人同意，世偉公司不得將系爭供貨聯盟契約之權利或
    義務讓與第三人，或將所屬加油站出租、讓與或委託第三人
    經營；如積欠上訴人油款逾期未付，經催繳逾10日仍未付清
    ，即構成違約事由。詎世偉公司於94年 5月17日提早償還所
    屬北斗站、鹿港站、埔鹽站、龍井站等5站，各700萬元，及
    部分償還上楓站240萬元之周轉油款後， 旋於次日辦理取回
    前由被上訴人供擔保之抵押物，嗣再於94年 5月19日要求上
    訴人重新分配各加油站賒銷擔保額度， 然世偉公司自94年5
    月中旬起，即未按時繳款，經催繳仍未付清，計欠購油款68
    ,215,136 元。 被上訴人既為世偉公司欠購油款及損害賠償
    債務之連帶保證人，自應負連帶清償之責等情。爰依連帶保
    證之法律關係，求為命被上訴人應給付上訴人68,215,136元
    及自起訴狀送達之翌日起至清償日止，按年息5%計算之利息
    法定遲延利息之判決。（上訴人於原審請求被上訴人給付19
    9,513,194元本息，經原審為上訴人全部敗訴之判決， 上訴
    人僅於68,215,136元本息範圍內，聲明不服，故逾68,215,1
    36元本息部分之請求部分已告確定。）並上訴聲明：(一)原判
    決關於駁回上訴人後開第二項聲明部分廢棄。(二)被上訴人應
    給付上訴人68,215,136元及及自起訴狀送達翌日起按年息5%
    計算之利息。(三)上訴人願以現金或同額銀行可轉讓定期存單
    供為擔保，請准宣告假執行。
三、被上訴人則以：系爭供貨聯盟契約第3條第2、3 項約定，僅
    在要求世偉公司提供擔保品供賒銷購油之擔保，不能認定被
    上訴人有為連帶保證之意。況被上訴人供擔保之抵押土地登
    記謄本及他項權利證明書，均僅記載「設定義務人戊○○」
    ，且系爭供貨聯盟契約連帶保證人欄位，並未有被上訴人之
    簽名，足證被上訴人之意乃在提供不動產為擔保設定抵押權
    ，並無擔任世偉公司連帶保證人之意思。另被上訴人從未以
    自己之行為表示有授與他人可為連帶保證之代理權，自不負
    表見代理之責等語，資為抗辯。並答辯聲明：(一)上訴駁回。
    (二)願供擔保，請准宣告免為假執行之判決。
四、上訴人主張上訴人與訴外人世偉公司於92年9 月19日簽訂系
    爭供貨聯盟契約，而被上訴人先後於92年12月29日、 93年8
    月11日及94年2月25日提供其所有之土地數筆， 分別設定最
    高限額抵押權共三筆，作為擔保世偉公司對上訴人依系爭供
    貨聯盟契約，現在（含過去所負現在尚未清償）及將來所負
    在約定債權最高限額內之貨款、票據、墊款、保證、信用卡
    消費款、損害賠償及其他一切債務暨其利息、遲延利息、違
    約金、執行抵押權費用與因債務不履行而發生之損害之清償
    ，並均經登記完畢之事實，業據提出系爭供貨聯盟契約書、
    抵押權設定契約書為證，且為被上訴人所不爭執，堪信為真
    正。上訴人又主張於抵押權設定契約書均載明：義務人兼連
    帶保證人為被上訴人，足認被上訴人係系爭供貨聯盟契約之
    連帶保證人兼物上保證人，世偉公司自94年5月中旬起， 即
    未按時繳款，經催繳仍未付清，計欠購油款68,215,136元，
    被上訴人應負連帶清償之責等語，惟為被上訴人所否認，並
    以上述情詞置辯。是以本件兩造爭執之要點在於：被上訴人
    是否為系爭供貨聯盟契約之連帶保證人兼物上保證人？世偉
    公司是否積欠購油款68,215,136元？被上訴人是否應負連帶
    清償之責？茲析述如下。
五、被上訴人是否為系爭供貨聯盟契約之連帶保證人兼物上保證
    人？
  (一)上訴人主張兩造確有約定以被上訴人作為訴外人世偉公司與
    上訴人所訂系爭供貨聯盟契約書之賒銷購油貸款及其他約定
    事項之連帶保證人等語，惟為被上訴人所否認，並辯稱其僅
    提供不動產為世偉公司擔保而設定抵押權，並無擔任世偉公
    司連帶保證人之意思云云。
  (二)查兩造所訂之三份抵押權設定契約書均載明：「（21）申請
    登記以外之約定事項記載：三、其他約定事項：依照『中國
    石油股份有限公司汽車加油站供貨聯盟契約書（類型 A）』
    辦理」、「（22）權利人或義務人：權利人：中國石油股份
    有限公司…債務人：世偉加油站有限公司；義務人兼連帶保
    證人：戊○○」，可證被上訴人與上訴人間確有合意依照系
    爭供貨聯盟契約規定為連帶保證人，方辦理本項抵押權設定
    ，堪認被上訴人同意擔任系爭供貨聯盟契約之連帶保證人。
  (三)次查，前開三份抵押權設定契約書上有關「利息」、「遲延
    利息」、「違約金」、「債務清償日期」等各項均記載「依
    照『中國石油股份有限公司汽車加油站供貨聯盟契約書（類
    型 A）』辦理」，足見該三份抵押權設定契約書與供貨聯盟
    契約書相互為用，於該三份抵押權設定契約書上記載「連帶
    保證人」，實與供貨聯盟契約書上記載「連帶保證人」相同
    。再依系爭供貨聯盟契約第3條第3項規定：「三前款擔保品
    不足時，乙方應覓連帶保證人，擔保本契約義務之履行。連
    帶保證人得提供下列屬於其所有之各項擔保品設定擔保：(一)
    房屋及其座落之土地或素地。…」（參見原證五），由此可
    知，由第三人提供不動產設定抵押權時，提供者必須擔任連
    帶保證人，否則，應以加盟站自有之「房屋及其座落之土地
    或素地」設定抵押權， 此由第3條第2項及第3項相比較後自
    明。而賒購油品之擔保方式除表明於供貨聯盟契約書外，上
    訴人公司之承辦人更提供申請賒購油品設定抵押權之注意事
    項（見本院卷第68、111頁）予被上訴人，依該注意事項第8
    點亦謂「由第三人提供不動產者，請於契約書中載明『義務
    人兼連帶保證人』」，此一要求與系爭供貨聯盟契約之約定
    相同。而被上訴人身為世偉公司負責人，對於上述系爭供貨
    聯盟契約之約定知之甚詳，其於提供土地作為世偉公司之擔
    保時，在抵押權設定契約書「義務人兼連帶保證人」欄內蓋
    章，足證被上訴人同意依系爭供貨聯盟契約之約定，擔任世
    偉公司之連帶保證人。
  (四)證人即被上訴人之受僱人甲○○雖證稱：「當時乙○○（即
    中油公司嘉南營業處專員）沒有跟我說戊○○要擔任連帶保
    證人。」等語，惟查證人甲○○亦證稱：「當時乙○○只有
    跟我說要按照他們中油公司的格式去辦理設定。」、「（問
    ：用印前，你有無先問過戊○○？）沒有。老闆戊○○之前
    只說配合中油公司辦理，所以用印時我沒有再問過老闆。」
    等語（見本院卷第52頁），證人即代書丙○○亦證稱：「庭
    呈資料二張（附卷，即本院卷第68、69頁），這是我請甲○
    ○向中油公司要的設定抵押契約書的格式，這是傳真給我或
    甲○○交給我的，我記不清楚，資料上面要求要契約書載明
    義務人兼連帶保證人，所以我按照上面所載製作。」等語（
    見本院卷第62頁），而被上訴人既明知系爭供貨聯盟契約關
    於連帶保證人之約定，又再委任證人甲○○配合上訴人之格
    式辦理，在抵押權設定契約書「義務人兼連帶保證人」欄內
    蓋章，益加可證被上訴人同意依系爭供貨聯盟契約之約定，
    擔任世偉公司之連帶保證人。被上訴人辯稱其僅提供不動產
    為世偉公司擔保而設定抵押權，並無擔任世偉公司連帶保證
    人之意思云云，並無可採。
六、世偉公司是否積欠購油款68,215,136元？被上訴人是否應負
    連帶清償之責？
  (一)上訴人主張世偉公司共積欠購油款68,215,136元，被上訴人
    就其中之68,193,999元部分不爭執（見本院卷第64頁），應
    認上訴人主張之世偉公司共積欠購油款於68,193,999元部分
    之事實，為真正。上訴人逾此部分之購油款主張，並未再舉
    證證明，自無可採。
  (二)按「數人負同一債務，明示對於債權人各負全部給付之責任
    者，為連帶債務。」民法第272條第1項定有明文。查系爭抵
    押權設定契約書上載明「債務人」為世偉公司，「義務人兼
    連帶保證人」為被上訴人，世偉公司及被上訴人並均在該契
    約書上蓋章，足證被上訴人已明示其擔任世偉公司連帶保證
    人，縱其未在系爭供貨聯盟契約上簽名任連帶保證人，亦無
    礙其為世偉公司連帶保證人之地位，而世偉公司共積欠上訴
    人購油款68,193,999元，被上訴人自應負連帶清償之責。
七、綜上所述，上訴人主張被上訴人為世偉公司積欠購油款及損
    害賠償債務之連帶保證人，自應負連帶清償之責等語，應可
    採信，被上訴人抗辯僅提供不動產為擔保設定抵押權，並無
    擔任世偉公司連帶保證人之意思云云，並非可採。從而，上
    訴人依連帶保證之法律關係，請求被上訴人應給付上訴人68
    ,193,999 元及自起訴狀送達之翌日即94年10月8日起至清償
    日止，按年息5%計算之利息，為有理由，應予准許。超過上
    開範圍之請求，即無理由，應予駁回，其假執行之聲請即失
    所附麗，應併予駁回。原審未予詳查，就上開應予准許部分
    ，為上訴人敗訴之判決，尚有未洽。上訴意旨就此部分，指
    摘原判決此部分不當，求予廢棄改判，為有理由。爰由本院
    予以廢棄改判，如主文第二項所示。又上訴人勝訴部分，兩
    造均陳明願供擔保宣告准免假執行，經核均無不合，爰分別
    酌定相當擔保金額准許之。原審就上開不應准許部分，駁回
    上訴人之訴及假執行之聲請，理由雖與本院認定不同，然結
    論並無不合，仍應予以維持。上訴意旨就此部分指摘原判決
    不當，求予廢棄改判，為無理由，應予駁回。
八、據上論結，本件上訴為一部有理由，一部無理由，爰判決如
    主文。
中    華    民    國    97    年    3     月    4     日
                    民事第十庭
                        審判長法  官  黃豐澤
                              法  官  林麗玲
                              法  官  蕭艿菁
正本係照原本作成。
如不服本判決，應於收受送達後20日內向本院提出上訴書狀，其
未表明上訴理由者，應於提出上訴後20日內向本院補提理由書狀
（均須按他造當事人之人數附繕本）上訴時應提出委任律師或具
有律師資格之人之委任狀；委任有律師資格者，另應附具律師資
格證書及釋明委任人與受任人有民事訴訟法第466條之1第1項但
書或第2項（詳附註）所定關係之釋明文書影本。
中    華    民    國    97    年    3     月    4     日
                              書記官  王秀雲
附註：
民事訴訟法第466條之1（第1項、第2項）：
對於第二審判決上訴，上訴人應委任律師為訴訟代理人。但上訴
人或其他法定代理人具有律師資格者，不在此限。
上訴人之配偶、三親等內之血親、二親等內之姻親，或上訴人為
法人、中央或地方機關時，其所屬專任人員具有律師資格並經法
院認為適當者，亦得為第三審訴訟代理人。


司法院資訊處製作；財團法人民間司法改革基金會備份。
